【裁判字號】    90,上訴,51
【裁判日期】    901030
【裁判案由】    偽造文書等
【裁判全文】
臺灣高等法院花蓮分院刑事判決                        九十年度上訴字第五一號
    上   訴   人  臺灣花蓮地方法院檢察署檢察官
    上訴人即被告  乙○○
    上訴人即被告  丁○○
右上訴人因偽造文書等案件，不服臺灣花蓮地方法院八十八年度訴字第一四九號，中
華民國八十九年十二月三十日第一審判決（起訴案號：臺灣花蓮地方法院檢察署八十
七年度偵字第四二０一、四二七九號、八十八年度偵字第三六二、一０八四號）提起
上訴，本院判決如左：
    主    文
原判決關於丁○○部分撤銷。
丁○○行使偽造私文書，足以生損害於他人，累犯，處有期徒刑參月，如易科罰金以
參佰元折算壹日。偽造之八十七年六月二日丙○○與丁○○間買賣契約上「丙○○」
之簽名二個、指印五枚均沒收。
其餘上訴駁回。
    事    實
一、丁○○前曾於民國（下同）七十二年間因殺人罪，經判處有期徒刑十二年，於八
    十三年一月三日執行完畢，再於八十七年六月間因原欲向丙○○購買陸利牌七二
    ０之二００型挖土機一部，但為丙○○所拒，乃商請乙○○出面，由乙○○於八
    十七年六月二日，以新台幣（下同）五十二萬元向丙○○購得，乙○○旋即以同
    一價格轉售於丁○○，丁○○並即交付現金三十萬元，並開具四張面額共計二十
    二萬元之支票於乙○○，乃丁○○明知並未向丙○○購買挖土機，乃竟為將挖土
    機以五十萬元轉售甲○○，而於八十七年十月七日，先偽造以丙○○為出賣人、
    丁○○為買受人之買賣合約書一紙，並於其上偽簽丙○○之簽名二個、偽造丙○○之指印五枚，於八十七年十月七日，持該偽造之契約書，連同切結書以及讓渡
    書一併交付出示給甲○○，而行使該偽造之買賣契約，足生損害於丙○○。
二、乙○○於八十八年一月十八日十六時許，在花蓮市○○路十五號臺灣花蓮地方法
    院檢察署前，基於傷害故意，毆打丁○○，致丁○○受有前胸挫傷紅腫、左小腿
    擦挫傷等傷害。
三、案分經乙○○以及丁○○訴請臺灣花蓮地方法院檢察署檢察官偵查起訴。
    理    由
壹、丁○○部分：
一、前揭犯罪事實，訊據被告丁○○固然坦承其以丙○○之名義簽署買賣契約書，但
    否認有何偽造私文書之犯行，辯稱該挖土機確實是被告所購買，被告並未有任何
    偽造文書之犯行等語。然查縱然挖土機確實是被告所購買，然被告並非向丙○○
    購買挖土機，丙○○亦一再證稱並未將挖土機賣予被告（見原審卷第四十五頁、
    本院九十年四月十一日筆錄以及偵四二○一卷第十一頁背面），則丙○○既然未
    曾出賣挖土機給被告，被告竟然未經丙○○之同意，即偽造以丙○○為出賣人之
    買賣契約，並於其上偽造丙○○之簽名二個、指印五枚，自屬偽造私文書。且被
    告既未經丙○○之同意，而以丙○○之名義簽訂買賣契約，丙○○即有可能被認
    為係屬買賣契約之出賣人，而必須負擔出賣人之各項義務，包含交付買賣標的物
    、擔保買賣標的物無任何物或權利之瑕疵，此項義務之負擔既未經過丙○○之同
    意，自足對於丙○○造成損害，被告所辯未曾偽造私文書，自屬未可採信。被告
    之犯行，復有偽造之買賣契約附卷（偵四二七九號卷五十頁證物袋中）可證。而
    買賣契約丙○○名下之指印確實為被告所捺，經送內政部警政署刑事警察局鑑定
    確認無誤，有鑑定報告附卷可參（偵四二七九卷第六十六頁 )及法務部調查局函
    （本院卷第一三二頁）可稽，被告罪證明確，犯行洵堪認定，應予依法論科，原
    審就此部分誤為無罪之判決，應予撤銷改判。
二、核被告所為，係犯刑法第二百十六條、第二百十條之行使偽造私文書罪。被告偽
    造私文書之行為並持以行使，其偽造之低階行為應為行使之高階行為所吸收，僅
    論以行使偽造私文書一罪，被告於偽造之買賣契約書上偽造丙○○之簽名二個、
    指印五枚，為偽造私文書之階段行為，不另論以偽造署押印文罪，又被告前曾於
    七十二年間因殺人罪，經判處有期徒刑十二年，於八十三年一月三日執行完畢，
    五年以內再犯有期徒刑以上之本罪，為累犯，應加重其刑。爰審酌被告本次犯行
    雖然對於丙○○之權益產生影響、但並未產生重大損害，被告除有殺人前科外，
    於八十九年間亦有違反森林法之前科紀錄，被告素行不良以及其他被告之品行、
    智識程度、生活狀況、犯罪之動機、目的、手段、犯罪時所受刺激、與被害人平
    日之關係、犯罪所生之危害、犯後態度等一切情狀量處如主文所示之刑。又被告
    於犯罪後，刑法第四十一條修正，自應適用修正後之刑法諭知易科罰金之折算標
    準。又偽造買賣契約書上丙○○部分之簽名二個以及指印五枚，不問屬於犯人與
    否均應依刑法第二百十九條之規定沒收，而偽造之買賣契約書已交付予第三人甲○○持有，非被告所有之物，依法不得諭知將該偽造之買賣契約書沒收。。
三、本件公訴意旨另以：被告丁○○明知其原欲向丙○○購買之挖土機，因遭丙○○
    所拒，而改由乙○○於八十七年六月二日，以五十二萬元向丙○○購得，其後乙○○為整理位於花蓮縣壽豐鄉鹽寮村某山坡地，將該挖土機交予丁○○駕駛整地
    ，詎丁○○竟意圖為自己不法之所有，將該挖土機侵占入己，於八十七年十月七
    日，持前開偽造之買賣契約書，使甲○○陷於錯誤而同意以五十萬元向丁○○購
    買該挖土機，丁○○因而詐得五十萬元，因認被告丁○○涉犯刑法第三百三十五
    條第一項之侵占罪嫌以及第三百三十九條第一項之詐欺罪嫌等情。
四、然查：
（一) 依證人丙○○於八十七年十二月十五日警訊時供稱：乙○○先付三十萬現金給
      我，已將面額為五萬元、五萬元、八萬元、四萬元四紙支票給我，是誰的票我
      沒注意，八十七年七月三十日、同年八月三十日分別領到五萬元票款，八萬元
      、四萬元支票均跳票等語。而告訴人乙○○亦坦稱：交給丙○○的支票，都是
      丁○○的票等語（見原審卷第六十一頁），參以卷附被告丁○○提出已兌現之
      五萬元支票影本二紙（發票日期分別為八十七年七月二十五日、八十七年八月
      三十日、票號分別為一四０三、一四０四）、告訴人乙○○提出遭退票之八萬
      元、四萬元支票影本計二紙（發票日期分別為八十七年九月三十日、八十七年
      十月三十日－票號分別為一四０五、一四０七）。顯然有關丙○○因出售系爭
      挖土機最初取得之價款情形，與被告丁○○所述：五十二萬元中，二十二萬元
      開票，票裡面十萬元（五萬元二張）已兌現，尚餘二張計十二萬元未兌現的票
      還在乙○○那裡等語（見被告丁○○於八十七年十二月十八日偵訊筆錄）情節
      相符。
（二）又告訴人乙○○於一開始向警方報案處理時，即供稱：丁○○向我買一輛吉普
      車，車價七十五萬元，其中汽車貸款五十萬元，丁○○應付我二十五萬元，是
      開八十七年七、八、九、十月提領，面額最高為八萬元，最少四萬元，七、八
      月領到十二萬元，「沒有其他借貸關係」等語（見警卷第三頁背面），嗣並稱
      ：二紙五萬元支票（票號一四０三、一四０四）、二紙三萬元支票（票號一四
      ０八、一四０九），都是丁○○支付吉普車的錢等語（見本院八十九年六月十
      二日訊問筆錄），加以乙○○主張亦係丁○○因給付吉普車款而遭退票之八萬
      元、四萬元、四萬元支票（票號分別為一四０五、一四０七、一四一０），計
      七紙支票面額共為三十二萬元，與上開乙○○所稱：丁○○應付我二十五萬元
      ．．面額最少四萬元，金額已有不同。依一般人簽發票據之習慣，多以票據號
      碼依序簽發（此部分係指發票人實際事實上簽發票據之時間，無關各該票據發
      票日期之先後），而發票人對於其各次分期應給付之款項，如給付日期相同者
      （指發票日期），給付目的同一，鮮少有將票面金額區分為二。觀之上述告訴
      人乙○○所主張被告丁○○用以支付吉普車款之七紙支票票據號碼、發票日期
      ，以及票面金額，果真係吉普車之餘款，被告丁○○係分別簽發發票日為八十
      七年七、八、九、十月之支票支付，被告丁○○對於發票日同為八十七年八月
      三十日之五萬元（票號一四０四）、三萬元（票號一四０九）之二紙支票，以
      及發票日同為八十七年十月三十日之二紙四萬元支票（票號分為一四九００七
      、一四一０），給付目的如均相同（指同為支付吉普車款），何須區分為二？
      縱因特殊情節發票人須將票面金額區分為二，惟此情節既係發票人在實際簽發
      票據當時已明知，果為給付吉普車分期款之目的同一，被告丁○○在簽發票號
      為一四０三之五萬元、票號為一四０四之五萬元、票號一四０五之八萬元、票
      號一四０七之四萬元（發票日期分別為八十七年七月二十五日、同年八月三十
      日、同年九月三十日、同年十月三十日）等四紙支票後，再簽發發票日期分八
      十七年七月三十日、同年八月三十日、同年十月三十日之票號一四０八之三萬
      元、票號一四０九之三萬元、票號一四一０之四萬元等三紙支票，衡情亦與一
      般人用票習慣相違，參以證人甲○○證述：我問丁○○有沒有欠乙○○錢，劉
      說欠十二萬元，我願替他還，但乙○○向我要二十五萬元．．乙○○又把吉普
      車的錢扯進來，要求二十五萬元等語。顯然，本件被告丁○○交付告訴人乙○○之系爭七紙支票，給付目的非僅供給付吉普車款而簽發甚明。而應係給付購
      買挖土機之款項。
（三）再告訴人乙○○供述：伊係為了整地而購買怪手，整地費用約花費八、九十萬
      元，不含怪手費用等語。按吾人為單純一次整地而出資購買挖土機，已屬少見
  ，而全部整地費用花費八、九十萬元，卻另行支付高達五十二萬元購買整地所
      用之挖土機，更與吾人日常生活處事經驗相背。而證人丙○○於原審法院供承
      ：丁○○未曾到過其住處等語（見原審卷第六十七頁），則由被告丁○○擅自
      製作以丙○○為出賣人、丁○○為買受人之買賣合約書與丙○○、乙○○間訂
      立之買賣合約書（以下簡稱真契約）二者觀察，二紙合約書外觀上，有關定型
      化條款內容、字句、編排均完全一模一樣，甚至合約內容外之廣告用語「林成
      諺清潔用品」亦相同，應係出於相同之空白定型化契約書面（告訴人自承真契
      約書面係由其提供）。另依真、假二契約內容，真契約第四款記載「八十七年
      六月二日十一時接管」，假契約第四款亦為相同「八十七年六月二日十一時接
      管」之記載，二契約對於丙○○住址之記載亦完全相同，已難謂係因緣巧合所
      致。
（四）再者，經本院傳訊證人及借款給被告之戊○○證稱確曾借款三十萬元給被告丁○○，證稱「有的，係八十七年六月一日，... 是被告（開口），我就到郵局
      領款，取款請郵局小姐寫的，因彼此信任我沒有向被告要收據，借款三十萬元
      係自郵局領出」（見本院九十年三月二十一日筆錄），並經證人提出郵局存摺
      為證，其中在八十七年六月一日確實有三十萬元之提款紀錄，有郵局存摺附卷
      可參，雖然證人對於如何借款以及提款之事實，與被告所述略有不同，但此容
      係因受限於人之記憶力所致，然此反足以證明證人之證言並未與被告有串證之
      情形，而有應資採信之處。
（五）更且依照修挖土機之證人賴福榮以及陳坤田均證稱挖土機確實由被告付修車費
      （見原審卷第七十頁以下），則若被告僅係受乙○○之雇用而使用挖土機，被
      告理應向乙○○請領修車費用，豈有自行負擔修車費用之理。
（六）綜合上述各項情節判斷，丁○○在八十七年五月間向乙○○購買吉普車，雙方
      對於應付款項原即有爭議，有乙○○之證言以及吉普車買賣契約書附卷可參，
      嗣後丁○○再經由乙○○以五十二萬元向丙○○購買挖土機，此有前揭二份挖
      土機買賣契約書、支票、證人戊○○以及存摺附卷可證，則本案不論係被告丁○○借乙○○名義向第三人丙○○購買系爭挖土機，抑或被告丁○○先委託乙○○向丙○○購買系爭挖土機，隨即由其向乙○○購買，本件確係被告丁○○
      經由乙○○而購得系爭挖土機，且五萬元、五萬元、八萬元、四萬元之四紙支
      票（票號分別為一四０三、一四０四、一四０五、一四０七）係被告丁○○為
      支付系爭挖土機價款而簽發交付無誤。縱然被告丁○○事後未依約給付部分買
      賣價金，亦屬民事上債務不履行問題，並不影響被告丁○○就系爭挖土機所有
      權之取得。是被告丁○○本於所有人地位，將系爭挖土機出售予第三人甲○○
      ，乃正當權利之行使，難認有何侵占或不法所有意圖之詐欺犯行。
（六）至於測謊鑑定，係依一般人在說謊時，會產生遲疑、緊張、恐懼、不安等心理
      波動現象，乃以科學方法，由鑑定人利用測謊儀器，將受測者之上開情緒波動
      反應情形加以紀錄，用以分析判斷受測者之供述是否違反其內心之真意而屬虛
      偽不實，惟測謊鑑定，依補強性法則，仍不得作為被告有罪判決之唯一證據，
      即測謊之結果應係有其他可資信賴之積極或消極證據存在情形下，作為補強證
      據證明力參考之用，而非可作為判斷事實之唯一及絕對之憑證。被告丁○○之
      測謊測試，鑑定結果係被告對於是否「向乙○○購買挖土機」以及「三十萬元
      非給付吉普車款」二個問題有說謊反應，然如同前述，被告是否經由乙○○購
      買挖土機或是向乙○○購買挖土機，依照調查所得之證據尚有疑問，而且被告
      所給付之款項究竟是給付挖土機款項或是因雙方尚有吉普車款未清而有爭議，
      則由被告對上開二問題之說謊反應，亦無從推知被告確實未曾經由乙○○向丙○○購買挖土機。是以此項測謊鑑定，不能據以推測被告有侵占以及詐欺之犯
      罪事實之存在。
五、綜據上述，被告丁○○侵占以及詐欺之犯行，無法證明，原應為無罪之判決，然
    公訴人認與前揭行使偽造文書罪有方法結果之裁判上一罪之牽連關係，故不應另
    為無罪之諭知。原審法院認被告並不成立犯罪，即屬有誤，應予撤銷。
貳、被告乙○○部分：
一、訊據被告乙○○矢口否認有在右揭時、地毆打丁○○之行為，辯稱：當時是與丁○○發生拉扯云云。惟查：被告乙○○毆打丁○○之事實，除告訴人丁○○指訴
    綦詳外，另據證人甲○○供證甚詳，復有診斷書一紙在卷可參，顯然被告乙○○
    之前揭辯詞，不足採信。且證人丙○○於本院訊問時亦證稱兩人間確實有相互拉
    扯（見本院九十年四月二十四日筆錄），益證被告確實有毆打丁○○之犯行。本
    件事證明確，被告乙○○之傷害犯行，可以認定。
二、核被告乙○○所為，係犯刑法第二百七十七條第一項之罪。原審因審酌被告犯罪
    之動機、犯罪時所受刺激、被害人丁○○傷害程度尚非嚴重，及被告犯罪後矢口
    否認之態度以及其他被告之品行、智識程度、生活狀況、犯罪之動機、目的、手
    段、犯罪時所受刺激、與被害人平日之關係、犯罪所生之危害、犯後態度等一切
    情狀量處如原判決所示之刑，並諭知易科罰金之折算標準，核無不合，此部分公
    訴人之上訴為無理由，應予駁回。
參、據上論斷，應依刑事訴訟法第三百六十九條第一項前段、第三百六十四條、第二
    百九十九條第一項前段、刑法第二百十條、第二百十六條、第二百十九條、第二
    百七十七條第一項、第二百十九條、第四十七條、刑法修正後第四十一條第一項
    前段，罰金罰鍰提高標準條例第一條前段、第二條判決如主文。
本案經檢察官崔紀鎮到庭執行職務。
中      華      民      國      九十      年      十      月    三十    日
                                  審判長法官   謝  志  揚
                                        法官   莊  謙  崇
                                        法官   賴  淳  良
右正本證明與原本無異。
如不服本判決，應於判決送達後十日內向本院提出上訴狀。其未敘述理由者，並應於
提出上訴狀後十日內向本院補提理由狀(均須附繕本)。
乙○○傷害部分不得上訴。
                                      書記官   邱  廣  譽
中      華      民      國      九十      年      十      月    三十    日


司法院資訊處製作；財團法人民間司法改革基金會備份。
